【裁判字號】    97,建上,27
【裁判日期】    980331
【裁判案由】    給付工程款
【裁判全文】
臺灣高等法院高雄分院民事判決          97年度建上字第27號
上  訴  人  台灣省自來股份有限公司第七區管理處
法定代理人  乙○○
訴訟代理人  謝依良律師
被上訴人    朝信營造有限公司
法定代理人  甲○○
訴訟代理人  阮文泉律師
上列當事人間因請求給付工程款事件，對於民國97年6 月30日臺
灣高雄地方法院96年度建字第81號第一審判決提起上訴，本院於
98年3月17日辯論終結，茲判決如下：
    主  文
上訴駁回。
第二審訴訟費用由上訴人負擔。
    事 實 及 理 由
一、被上訴人起訴主張：兩造於民國93年10月22日簽訂工程契約
    ，由伊承攬上訴人發包之「拷潭（九曲堂）引水道淤沙疏濬
    及土堤維修單價工程(二)」（下稱系爭工程），約定工程總價
    為新臺幣（下同）2450萬元，按實際施作數量結算工程款。
    嗣伊於93年12月13日開工，至94年5 月6 日完成第二階段工
    程，並報請上訴人為第二次估驗，惟上訴人因行政作業之遲
    誤，未依約於伊送出請款單據後5 日內付款，迄94年7 月18
    日颱風來襲，將已施作之工程沖毀，上訴人並對伊終止系爭
    契約。伊於上訴人終止契約前，已先行將施作完成之引水道
    ，交付上訴人受領使用，上訴人已啟用該引水道之擋土壩引
    水，嗣後並於94年12月27日就已該完成部分之工程驗收完畢
    ，符合系爭契約第4 條、第6 條第1 項第1 、2 款、第15條
    第5 項約定及民法第505 條第2 項規定之請款要件，且依民
    法第508 條規定，該工作物危險已移轉於上訴人，不因嗣後
    不可抗力因素致標的物滅失而受任何影響。又系爭工程因颱
    風侵襲毀損後，上訴人變更政策，不願為工程之重置，並對
    伊終止工程契約，則依系爭契約第21條第4 、5 項約定，上
    訴人應補償伊因此所生之損失，而依契約價金給付，或給付
    已發生之施作費用及合理利潤，故伊亦得此該契約約定及民
    法第505 條第2 項之規定，請求上訴人就完工部分依契約價
    金為給付。而上訴人未依約付款，尚有工程款651 萬9970元
    未獲清償。爰依兩造間契約關係及民法第505 條第2 項規定
    ，請求上訴人給付伊651 萬9970元，及自95年9 月27日（即
    伊聲請行政院公共工程委員會調處，經上訴人具狀陳述日）
    起至清償日止，按年利率5%計算之法定遲延利息，暨陳明願
    供擔保聲請准予宣告假執行。
二、上訴人則以：被上訴人於93年12月31日報請第一次估驗，經
    扣除工程保留款12萬3442元，已受領給付234 萬1500元。嗣
    被上訴人於94年5 月6 日報請第二次估驗時，因施作系爭工
    程有傾倒建築廢棄物之嫌，伊遂依「公共工程施工品質管理
    作業要點」第15點規定暫停發放工程估驗款。而「估驗」僅
    在確認估驗期內已完成工程之數量與價值，不涉及工程之驗
    收、交付，且依系爭契約第15條第2 項、第5 項、第6 項規
    定，系爭工程竣工後，被上訴人尚應以書面通知伊辦理初驗
    及驗收；工程部分完工後，如有部分先行使用之必要，應就
    該部分辦理驗收，或分段查驗供驗收之用，並得就該部分支
    付價金及起算保固期；工程驗收合格後，被上訴人應依伊指
    定的接管單位辦理點交。被上訴人先後二次請求估驗付款，
    並無辦理驗收、起算保固期及點交等手續，顯未經驗收程序
    ，伊亦未受領使用已完成之第二階段工程。故縱使被上訴人
    依系爭合約第6 條第1 項第2 款約定，已可領取第二期估驗
    款，然估驗款之性質僅屬承攬報酬給付期間之約定，非工作
    物完成之對價，系爭工作物於工程驗收及接管前，即危險負
    擔移轉前已遭颱風毀損滅失，無從完成驗收，被上訴人依法
    即不得請求伊給付工程款。又伊依系爭契約第21條第4 、5
    項之約定終止契約後，被上訴人仍有交付工作物之義務，系
    爭工作物既已滅失，無從交付，伊自得拒絕給付報酬，被上
    訴人即不得依該條項之約定請求給付工程款等語，資為抗辯
    。
三、原審就被上訴人之請求，判決被上訴人全部勝訴，上訴人聲
    明不服，求為判決：(一)原判決廢棄，(二)上開廢棄部分，被上
    訴人在第一審之訴及假執行之聲請均駁回；被上訴人則求為
    判決：上訴駁回。
四、兩造就下列事項並不爭執（原審卷64頁、本院卷30至32頁）
    ，堪認為真實：
  (一)被上訴人於93年10月22日承攬上訴人發包之系爭工程，約定
    工程總價為2450萬元，按實際施作數量結算工程款，有工程
    契約在卷可稽（原審卷第17至23頁）。
  (二)被上訴人已於94年5 月6 日完成第二階段工程，並報請上訴
    人為第二次估驗；上訴人尚未給付第二次估驗款564 萬6402
    元，有被上訴人於94年5 月6 日出具之工程部分估驗計價單
    可憑（原審卷第50頁）。
  (三)系爭工程已完工部分，於94年7 月18日颱風來襲時遭沖毀滅
    失。
  (四)上訴人於94年12月21日通知被上訴人於同年月20日終止系爭
    契約，並辦理結算。如被上訴人之主張有理由，上訴人依結
    算結果，應給付被上訴人之金額為651 萬9970元（含第二次
    估驗款564 萬6402元），此有竣工計價單及營繕工程結算總
    表附卷可查（原審卷第26、28至30頁）。
  (五)被上訴人就本件承攬報酬之請求權尚未罹於時效。
五、兩造爭執事項為：
  (一)系爭工作物已完成部分，因颱風沖毀滅失前，上訴人是否已
    經為驗收或受領？其危險應由何人負擔？即其危險是否已經
    移轉於上訴人？
  (二)被上訴人依系爭契約第15條第5 項約定及民法第505 條第2
    項規定，請求上訴人給付系爭工程已完工部分之工程款，是
    否有理由？或被上訴人得否依系爭契約第21條第4 、5 項之
    約定，請求上訴人給付上開未給付之工程款？上訴人得否主
    張工作物已滅失，而不負給付工程款之義務？
六、本院得心證之理由：
  (一)按民法第490 條第1 項規定，稱承攬者，謂當事人約定，一
    方為他方完成一定之工作，他方俟工作完成，給付報酬之契
    約。故定作人給付承攬報酬之時期，原則上須俟工作完成後
    為之。惟因營建工程施工期長、成本高，若一律俟工作物交
    付或完成時方給付報酬，勢必影響承攬人資金之調度，為使
    承攬人資金週轉順利，故工程實務上發展出「估驗款」制度
    ，按工程完成之進度、數量，先行估驗付款，並約定一定比
    例金額之保留款，俟工程完工通過驗收後，按結算數量給付
    ；估驗款不涉及工程之驗收、交付，非工作物完成之對價，
    僅在確認估驗期內已完成工程之數量與價值。是當事人間就
    報酬給付時期若設有依一定期間、進度申請估驗，給付估驗
    款之特別約定，自應從其約定，惟定作人應給付之承攬契約
    報酬金額，仍依契約約定之給付方式結算之。系爭契約第4
    條關於契約價金之給付，約定：依實際施作數量結算，以契
    約中所列履約標的項目及單價，依完成履約實際施作數量給
    付；第6 條就估驗款約定：契約自開工日起，每15日估驗計
    價1 次；估驗應以已施工完成者為限；估驗款每期均應扣除
    百分之5 作為保留款，於工程完成，經上訴人驗收合格、被
    上訴人繳納保固保證金後結付尾款；被上訴人履約有施工品
    質不良或其他違反公共工程施工品質管理作業要點等情事之
    一者，上訴人得暫停給付契約價金至情形消滅為止等語（原
    審卷第8 頁及背面，第9 頁）。上訴人主張被上訴人第2 次
    申請估驗時，因涉嫌傾倒建築廢棄物（回收混凝土塊），有
    公共工程施工品質管理作業要點第15點規定之暫停發放估驗
    款事由等語，惟據其於95年9 月26日在行政院公共工程委員
    會調處程序中提出之陳述意見書稱：被上訴人於94年7 月12
    日將回收混凝土碎塊全部挖除運走，未及繼續估付第二期款
    ，系爭工程施工標的全遭海棠颱風沖走等語（原審卷87頁）
    ，足認縱有暫停付款原因，亦已消滅，且如工作物未滅失，
    未發生危險負擔之問題（詳如下述），原應按估驗結果，給
    付估驗款，並於契約結算時，依結算數量、單價給付承攬契
    約價金。
  (二)系爭工程已完工部分，於94年7 月18日颱風來襲時遭沖毀滅
    失，為兩造所不爭執。被上訴人主張：上訴人於系爭第二階
    段工程完工時，已先行受領使用該引水道引水，依民法第
    508 條規定，工作物之危險已移轉予上訴人，應由上訴人負
    擔損失等語，為上訴人所否認，並以上揭情詞置辯。經查：
  1.據上訴人在行政院公共工程委員會調處程序中，於95年9 月
    26日提出之陳述意見書稱：本工程性質較特殊，開工後，因
    天然災害、河性不易掌握等因素，本案搶修工作斷斷續續進
    行中，94年4 月底，九曲堂抽水站已陸續啟動抽水，並已完
    成整條引水道填築及部分蛇籠保護工事等（總進度53.4%）
    ，足以證明承商所施作引水道土堤，本處已先行啟用該擋水
    壩引水情事。施工至94年5 月6 日完成第二階段工程，並向
    監造單位提出第二次工程估驗款；監造單位將估驗計價單及
    分批付款表等核章後，呈報上級單位核撥工程款；惟核撥過
    程中，由於驗收或證明欄處，未核章遭退件。因94年5 月13
    日起南部地區下起大豪雨，以致工地淤泥坍塌，承商無法進
    場繼續施工，而報請停工；本公司為儘快引進足夠原水量，
    於天氣放晴後，即電話通知承商迅速搶修施工等語（原審卷
    第86頁背面），足見上訴人於系爭第二階段工程完工後，已
    先行受領使用該引水道引水。上訴人雖辯稱：上開陳述僅在
    說明工程施作前後利用引水道引水之事實經過云云，然系爭
    工程施作前，因水道淤塞，無法自水道順利抽水至抽水站，
    有被上訴人提出之施工前照片可稽（本院卷62頁），及依上
    訴人提出之系爭工程施工中照片顯示，被上訴人施作土堤時
    ，須經拋填塊石、粗砂石築堤，於拋填時引水道已有水流（
    原審卷第105 至107 頁），而系爭工程施作之目的及流程，
    即為先行疏濬引水道，再為土堤增高、放置蛇籠保護土堤，
    ；被上訴人疏濬水道後，水道水位逐漸昇高，並築堤使水位
    增高後，上訴人始得陸續啟動九曲堂抽水站抽水系統抽水，
    且於大雨致工地淤泥後，為引進足夠水量，須請被上訴人迅
    速搶修，足見上訴人確已受領、利用系爭工程疏濬水道之成
    果及修築完成之土堤。上訴人辯稱未受領工作物之交付云云
    ，核無足採。是按之民法第508 條第1 項規定，系爭工作毀
    損、滅失之危險，應由上訴人負擔。
  2.系爭契約第12條關於災害處理，約定被上訴人就所列示之天
    災或不可抗力所生之事故，應投保營造綜合保險，並於該保
    險事故發生時，按保單規定向保險公司申請賠償；如屬契約
    所載不保範圍者，雙方始依民法第508 條第1 、2 項規定辦
    理等語，固利用保險給付方式填補天災等不可抗力所造成之
    損害，惟就契約雙方當事人之保護，仍不得違反民法第508
    條之規定。系爭工作物既於危險移轉上訴人後，因颱風而滅
    失，屬不可抗力之事由，原應由上訴人負擔其損失，況上訴
    人事後因勘估結果，以災情嚴重，系爭工作物修復施作困難
    ，亦不符經濟效益，決定不在原地重置（原審卷87頁），致
    不符合被上訴人所投保營造綜合保險之理賠事故，無從申請
    理賠，按之系爭契約約定之精神，亦應由上訴人負擔其損失
    。
  (三)又民法第505 條規定，報酬應於工作交付時給付之，無須交
    付者，應於工作完成時給付之；工作係分部交付，而報酬係
    就各部分定之者，應於每部分交付時，給付該部分之報酬。
    系爭契約第15條第5 項固約定：工程部分完工後，如有部分
    先行使用之必要，應先就該部分辦理驗收或分段查驗供驗收
    之用，並得就該部分支付價金及起算保固期等語，而足認兩
    造就分部交付之工作，已另約定於完工時，給付該部分之報
    酬。惟依同條項及同條第6 項約定：工程驗收合格後，被上
    訴人應依照上訴人指定的接管單位辦理點交；同條第2 項關
    於驗收程序約定：1.被上訴人應先將履約日期以書面通知監
    造單位及上訴人，上訴人應於收到書面後會同被上訴人核對
    竣工項目及數量，確定是否竣工，2.被上訴人應於竣工後7
    日內，檢附相關資料送請上訴人審核，上訴人應於30日內辦
    理初驗，並作成初驗紀錄，3.上訴人應於初驗合格後20日內
    辦理驗收，並作成驗收紀錄等語（原審卷第18頁背面至19頁
    ），亦須先行經過驗收、點交程序，始符合請領該先行完工
    部分工程款之要件。系爭工程於94年12月21日上訴人通知終
    止契約前，並未經被上訴人依上開契約第15條第2 項約定，
    以書面陳報履約日期、確定竣工日期，並報請初驗、驗收，
    為被上訴人所不爭執，自不符合此部分付款之要件。從而，
    上訴人據該契約條項，請求上訴人給付已完工部分之工程款
    ，尚屬無據。
  (四)系爭契約第21條第4 項約定：契約因政策變更，被上訴人依
    契約繼續履行反而不符合公共利益者，上訴人得報請上級機
    關核准，終止部分或全部契約，並補償被上訴人因此所生之
    損失，但不包括所失利益。依前述規定終止契約者，被上訴
    人於接獲通知前已完成且可使用之履約標的，依契約價金給
    付；僅部分完成尚未能使用之履約標的，上訴人得給付被上
    訴人已發生之施作費用及合理之利潤。同條第5 項約定：非
    因政策變更且非可歸責於被上訴人之事由而有終止契約之必
    要者，準用前項規定。經查：系爭工程完工部分已由上訴人
    受領使用中，嗣因遭颱風侵襲滅失，上訴人並因勘估結果，
    災情嚴重，系爭工作物修復施作困難，亦不符經濟效益，決
    定不在原地重置，已如上述。而上訴人並因決定不在原地重
    置系爭工程，對被上訴人終止系爭契約，為兩造所不爭執，
    則被上訴人依系爭契約第21條第4 、5 項約定，請求上訴人
    補償因此所生損失，為有理由。上訴人固另辯稱：工作物已
    無實體存在，得拒絕給付云云，惟該工作物既經上訴人受領
    ，其滅失之危險應由上訴人負擔，上訴人尚不得拒絕給付。
    又系爭工作物已完成部分，既經上訴人受領使用，並無同條
    項所稱「尚未能使用」之情形，嗣後並於94年12月26日經上
    訴人按書面核對辦理驗收，結算工程數量如結算總表所示，
    及尚未支付之工程款金額651 萬9970元，如發票所示（原審
    卷27至31頁），則被上訴人主張應依契約價金651 萬9970元
    給付，核屬有據。
七、綜上，被上訴人本於兩造間系爭契約之法律關係，請求上訴
    人給付工程款651 萬9970元，及自95年9 月27日（即被上訴
    人聲請行政院公共工程委員會調處，經上訴人具狀陳述日）
    起至清償日止，按年利率5%計算法定遲延利息，為有理由，
    應予准許。是則原審判命上訴人如數給付，並為附條件准、
    免假執行之宣告，其理由容有未洽，惟結論並無不合。上訴
    意旨指摘原判決不當，求予廢棄改判，為無理由，應予駁回
    其上訴。
據上論結，本件上訴為無理由，依民事訴訟法第449 條第2 項、
第78條，判決如主文。
中    華    民    國    98    年    3     月    31    日
                            民事第一庭
                                審判長法官  黃金石
                                法      官  林健彥
                                法      官  謝肅珍
以上正本證明與原本無異。
如對本判決上訴，須於判決送達後20日內向本院提出上訴狀，其
未表明上訴理由者，應於上訴後20日內向本院提出上訴理由書（
均須按他造當事人之人數附繕本）。上訴時應提出委任律師或具
有律師資格之人之委任狀，並依附註條文規定辦理。
中    華    民    國    98    年    3     月    31    日
                                書  記  官  馬蕙梅
附註：
民事訴訟法第466 條之1 ：
對於第二審判決上訴，上訴人應委任律師為訴訟代理人，但上訴
人或其法定代理人具有律師資格者，不在此限。
上訴人之配偶、三親等內之血親、二親等內之姻親，或上訴人為
法人、中央或地方機關時，其所屬專任人員具有律師資格並經法
院認適當者，亦得為第三審訴訟代理人。
第1 項但書及第2 項情形，應於提起上訴或委任時釋明之。


司法院資訊處製作；財團法人民間司法改革基金會備份。
